臺灣臺中地方法院民事判決
110年度訴字第2638號
原      告  吳木森  
訴訟代理人  黃煦詮律師
被      告  吳秋煌  
上列當事人間確認本票債權不存在等事件，本院於民國111年8月
11日言詞辯論終結，判決如下：
    主    文
一、確認被告持有原告所簽發，發票日期110年5月2日、票面金
　  額新台幣（下同）600,000元、票據號碼：WG0000000、到期
　  日110年5月5日之本票債權不存在。
二、被告應將前項本票一紙返還原告。
三、被告不得持本院110年度司票字第3700號民事裁定對原告為
　  強制執行。
四、被告應給付原告174,518元，及自108年2月27日起至清償日
　  止，按年息5%計算之利息。
五、訴訟費用由被告負擔。　
    事實及理由
壹、程序方面：
一、按訴狀送達後，原告不得將原訴變更或追加他訴，但擴張或
    減縮應受判決事項之聲明者，不在此限，民事訴訟法第255
    條第1項第3款定有明文。本件原告起訴時聲明第4項原主張
    ：「被告應給付原告79,864元，及自起訴狀繕本送達翌日起
    至清償日止，按年息5%計算之利息。」（見豐簡卷第13頁）
    ；嗣於111年5月9日以書狀表示變更第4項聲明為「被告應給
    付原告174,518元，及自108年2月27日起至清償日止，按年
    息5%計算之利息。」（見本院卷第169、170頁），核屬擴張
    應受判決事項之聲明，依上規定，應予准許。
二、次按確認法律關係之訴，非原告有即受確認判決之法律上利
    益者，不得提起之，民事訴訟法第247條第1項定有明文。所
    謂即受確認判決之法律上利益，係指法律關係存否不明確，
    原告主觀上認其在法律上之地位有不安之狀態存在，此種不
    安之狀態，能以確認判決將之除去者而言。查本件被告執有
    由原告於110年5月2日所簽發票面金額60萬元，票據號碼：W
    G0000000，到期日110年5月5日之本票（下稱系爭本票），
    向本院聲請裁定准許強制執行，經本院於110年7月28日以11
    0年度司票字第3700號裁定（下稱系爭本票裁定）准許在案
    ，而原告為系爭本票債權不存在之主張，為被告所否認，則
    兩造間票據上法律關係存在與否，即屬不確定，致原告在私
    法上地位有受侵害之危險，且此種不確定之狀態得以確認判
    決加以除去，應認原告提起本件確認系爭本票債權不存在之
    訴訟，有即受確認判決之法律上利益，合先敘明。
貳、兩造主張：
一、原告主張：
  ㈠本件兩造為兄弟，因分割繼承而共有坐落臺中市○○區○○段000
    ○000○000○000地號土地，二人持分均為64分之1。因原告欲
    出賣上開土地之持分予訴外人陳銘晧，雙方並於106年3月18
    日簽訂土地買賣契約書，被告卻於110年5月2日以上開土地
    買賣侵害其土地持分為由，藉端向原告索討100萬元，嗣於
    仲介方冠程、李汶達協調下，被告同意將金額縮減為60萬元
    ，並由原告開立系爭本票乙紙作為擔保。惟系爭本票所擔保
    之60萬元債權中86,656元，業經原告匯款至被告開立於彰化
    銀行潭子分行00000000000000帳號之帳戶（下稱被告彰銀帳
    戶）為一部清償，依此，被告就系爭本票所擔保之債權僅餘
    513,344元（計算式：600,000-86,656＝513,344），又因被
    告尚有積欠原告687,862元之價金債務（詳見後述），原告
    爰依此主張一部抵銷，從而，系爭本票60萬元債權已全部消
    滅。系爭本票擔保之原因債權既已消滅，則被告持有系爭本
    票之法律原因已不存在，故原告依民法不當得利法律關係，
    請求被告返還系爭本票原本，並依票據法第13條前段之反面
    解釋，抗辯主張被告不得持系爭本票裁定對原告為強制執行
    ，自屬有據。
　㈡兩造曾於108年2月16日簽訂不動產買賣契約書（下稱系爭買
    賣契約），由原告出賣其坐落於臺中市○○區○○○段0000地號
    土地持分10000分之728（下稱系爭土地）予被告，買賣價金
    為583萬元。依系爭買賣契約第3條約定，被告須於契約成立
    時給付定金130萬元作為價金之一部，並於108年2月26日須
    一次付清尾款453萬元；另第9條則約定土地增值稅由原告負
    擔。嗣被告雖分別於108年2月15日、2月18日（2月19日始匯
    入原告帳戶）、2月21日、3月11日、5月2日匯款1,300,000
    元、1,150,000元、1,300,136元、100,000元、150,000元，
    至原告設立於國泰世華銀行帳號000000000000之帳戶（下稱
    原告世華帳戶），然合計僅匯4,000,136元，尚餘1,829,864
    元（計算式：5,830,000-4,000,136＝1,829,864）買賣價金
    未給付。縱扣除被告於108年3月6日代原告繳納之土地增值
    稅1,142,002元，被告仍對原告負有687,862元之價金給付債
    務（計算式：5,830,000-4,000,136-1,142,002＝687,862)，
    且已逾被告應付清尾款之期限108年2月26日，屬已屆清償期
    之金錢債務，原告自得以此價金債權，對被告主張一部抵銷
    。
　㈢如上所述，原告對被告尚負有513,344元之票款債務，經原告
    以上開被告未為給付之687,862元之價金債權為一部抵銷後
    ，被告對原告系爭本票之債權即已全部消滅，又因抵銷後，
    被告尚有174,518元（計算式：687,862-513,344＝174,518）
    未給付，依系爭買賣契約第3條約定，被告應於108年2月26
    日一次付清。可知系爭價金給付定有期限，則依民法第367
    條、第229條第1項、第233條第1項之規定，原告除請求被告
    給付174,518元外，尚應支付自108年2月27日起計算法定遲
    延利息，應屬有據。
　㈣並聲明：如主文所示。
二、被告抗辯稱：
  ㈠被告已分別於108年2月15日、2月18日、2月21日、2月26日，
    匯款1,300,000元、1,150,000元、1,300,136元、2,079,864
    元，合計5,830,000元，至原告世華帳戶及農會帳戶，足證
    被告已全部付清系爭土地之買賣價金。至於系爭本票之60萬
    元，是源於被告及兩造之姪子呂聯斌為幫原告取得聯外道路
    （俗稱建築線）而出售臺中市○○區○○段00地號土地持分給原
    告，原告因此獲得較多補償金，之後原告要將因此多得之補
    償金分一些給被告所簽發，故系爭本票與原告出售同區段10
    0、106、108、109地號土地無關。
　㈡被告至107年第二期稻作後，就沒有再使用原告農會帳戶，而
    記憶中是在108年4月11日後即將存摺還給原告。被告於108
    年2月26日匯款2,079,864元入原告農會帳戶後，該帳戶轉出
    之3筆款項（即108年3月6日支出1,142,002元、108年4月11
    日支出787,860元、108年5月2日支出150,000元），均是原
    告自己提領，其中1,142,002元是繳納土地增值稅，另筆787
    ,860元是因被告有欠兩造外甥呂聯斌錢，而由原告簽提款單
    匯給呂聯斌，至於15萬元部分，則是原告自己提領再匯款至
    自己帳戶。
　㈢並聲明：原告之訴駁回。
參、兩造不爭執及爭執事項
一、不爭執事項：
  ㈠被告持原告於110年5月2日所簽發票據號碼WG0000000、票面
    金額60萬元、到期日110年5月5日，免除作成拒絕證書之本
    票1紙（即系爭本票），向本院聲請本票裁定，經本院於110
    年7月28日以110年度司票字第3700號裁定准予強制執行；嗣
    原告以系爭本票之原因關係不存在提起抗告，業經本院於11
    0年9月23日以110年度抗字第207號裁定駁回抗告確定。（見
    本院110年度司票字第3700號、110年度抗字第207號卷、本
    院卷第91頁）
  ㈡系爭本票目前由被告持有中。（見本院卷第198、201頁）
  ㈢兩造曾於108年2月16日簽訂不動產買賣契約書（即系爭買賣
    契約），由被告買受原告坐落於臺中市○○區○○○段0000地號
    土地（即系爭土地）權利範圍10000分之728。買賣價金約定
    為5,830,000元，給付方式依系爭買賣契約第3條約定，被告
    須於契約成立時給付定金1,300,000元作為價金之一部，並
    於108年2月26日一次付清尾款4,530,000元。另於系爭買賣
    契約第9條約定土地增值稅係由原告負擔。（見豐簡卷第61
    至67頁）
　㈣被告分別於108年2月15日、2月18日、2月21日、3月11日、5
    月2日匯款1,300,000元、1,150,000元、1,300,136元、100,
    000元、150,000元，至原告名下國泰世華銀行帳號00000000
    0000之帳戶。另於108年2月26日匯款2,079,864元至原告名
    下臺中市○○區○○○號00000-00-000000-0帳戶。（見本院卷第
    35至39、63至64、71至76、171頁）
　㈤被告於108年4月11日後將原告農會帳戶存摺返還原告，期間
    被告持有並使用該帳戶近10年。（見本院卷第89、199頁）
　㈥系爭1061土地之土地增值稅為1,142,002元，已於108年3月6
    日由被告繳納。（見本院卷第77、171頁）　
二、爭執事項： 
　㈠系爭本票債權是否已因原告一部清償、一部抵銷而消滅？原
    告請求確認系爭本票債權不存在，有無理由？
　㈡原告依民法第179條規定請求被告返還系爭本票原本，並主張
    被告不得持系爭本票裁定對原告聲請強制執行，有無理由？
　㈢原告請求被告給付系爭買賣契約之尾款174,518元及遲延利息
    ，有無理由？
肆、本院判斷：
一、系爭本票債權是否已因原告一部清償、一部抵銷而消滅：
　㈠就一部清償部分：
　　原告主張就系爭60萬元之本票債務，其業已於110年6月16日
    匯款86,654元給被告乙節，業據原告提出合作金庫匯款申請
    書為證（見本院110年度豐簡字第613號卷99頁），依該匯款
    申請書所載，原告係匯款86,654元入被告所有之彰化銀行潭
    子分行96035xxxxxxxxx號帳戶內，被告對之並未爭執，足認
    被告確已同意收受該86,654元。
　㈡就抵銷部分：　
　1.民法第334條第1項規定：「二人互負債務，而其給付種類相
    同，並均屆清償期者，各得以其債務，與他方之債務，互為
    抵銷。但依債之性質不能抵銷或依當事人之特約不得抵銷者
    ，不在此限。」本件被告對原告就系爭本票有60萬元之票據
    債權存在，已為原告所不爭執。而就該票據債權，原告則主
    張已部分清償外，其餘部分則主張抵銷，被告否認之，則依
    民事訴訟法第277條之規定，原告就抵銷之事實自應舉證證
    明之。
　2.原告主張兩造曾於108年2月16日簽訂系爭買賣契約，被告以
    583萬元購買原告之土地，被告僅給付部分金額4,000,136元
    ，扣除被告於108年3月6日代原告繳納之土地增值稅1,142,0
    02元，被告仍對原告負有687,862元之價金給付債務未償還
    ，且係已屆清償期之金錢債務，原告得主張抵銷等情。被告
    就該583萬元買賣價款，則抗辯其已分別於108年2月15日、2
    月18日、2月21日、2月26日，匯款1,300,000元、1,150,000
    元、1,300,136元、2,079,864元，合計5,830,000元，至原
    告世華帳戶及農會帳戶，被告已全部付清系爭土地之買賣價
    金等語。經查：
　　⑴被告分別於108年2月15日、2月18日、2月21日、3月11日、
      5月2日匯款1,300,000元、1,150,000元、1,300,136元、1
      00,000元、150,000元，至原告名下國泰世華銀行帳號000
      000000000之帳戶內，原告並無爭執，並表示已收受該匯
      款（本院卷63、64頁）。
　　⑵然就被告於108年2月26日匯款2,079,864元至原告名下臺中
      市潭子區農會帳戶部分，原告則陳稱：其所有原告農會帳
      戶均由被告使用，該2,079,864元之匯款係由被告使用，
      而非給付予原告所用，被告係將該原告農會帳戶款項轉匯
      剩餘7元後始將該帳戶返還原告等語（見本院卷64至66頁
      ）。就此問題，被告則抗辯稱：被告至107年第二期稻作
      後，就沒有再使用原告農會帳戶，而記憶中是在108年4月
      11日後即將存摺還給原告，被告於108年2月26日匯款2,07
      9,864元入原告農會帳戶後，該帳戶轉出之3筆款項（即10
      8年3月6日支出1,142,002元、108年4月11日支出787,860
      元、108年5月2日支出150,000元），均是原告自己提領，
      其中1,142,002元是繳納土地增值稅，另筆787,860元是因
      被告有欠兩造外甥呂聯斌錢，而由原告簽提款單匯給呂聯
      斌，至於15萬元部分，則是原告自己提領再匯款至自己帳
      戶等語（見本院卷89至90頁）。
　　⑶就兩造上開陳述，針對該2,079,864元之歸屬，經比對卷內
      證據及證人呂聯斌之證詞，本院認定如下：
　　　①就1,142,002元部分，因係是被告繳納土地增值稅所用，
        兩造均無爭執，而該土地增值稅依兩造系爭不動產買賣
        契約書之約定應由原告支付，故該1,142,002元雖係由
        被告所動用，然因係原告代繳，原告亦同意扣除，故此
        部分之款項可認係已支付給原告。
　　　②就787,860元部分，此款項係於108年4月11日自原告之農
        會帳戶匯出（見本院卷71頁）。而被告自承之事實可知
        ，被告係將該款項匯給呂聯斌用以償還欠款，然證人呂
        聯斌則於本院111年4月28日言詞辯論期日到庭證稱：原
        告與被告從來都沒有欠伊錢等語（見本院卷161頁）。
        故對於被告於108年4月11日將該787,860元自原告農會
        帳戶匯出，且於同日始將帳戶返還原告等情觀之，該78
        7,860元應認係被告所自行使用，且非用以支付給原告
        之買賣價款。
　　　③就150,000元部分，該款項係於108年5月2日匯出，且原
        告已自承有收受該款項（見本院卷66頁），故此部分之
        款項應認係支付給原告之價款。
　3.承上所述，對於兩造間系爭土地之買賣價款583萬元，被告
　　所支付金額係108年2月15日、2月18日（2月19日始匯入原告
　　帳戶）、2月21日、3月11日、5月2日匯款1,300,000元、1,1
　　50,000元、1,300,136元、100,000元、150,000元，至原告
　　世華帳戶合計4,000,136元；於再扣除被告於108年3月6日代
　　原告繳納之土地增值稅1,142,002元，則被告仍對原告負有6
　　87,862元之價金給付債務（5,830,000-4,000,136-1,142,00
　　2＝687,862)，尚未給付，且依約定係於108年2月26日即應
　　付清，顯已屆期，故原告主張抵銷，自屬可採。
  ㈢從而，對於被告所擁有對原告之60萬元本票債權，因原告已
　　於110年6月16日一部清償86,656元，故系爭本票債權僅餘51
　　3,344元（600,000-86,656＝513,344）。又因被告尚有積欠
　　原告就系爭土地之買賣價金687,862元之債務乙節，業如前
　　述。原告依此就其中513,344元主張一部抵銷，則被告對原
　　告基於系爭本票所生60萬元債權即全部歸於消滅。
　㈣被告所持有原告所簽發系爭本票所生60萬元票據債權既因原
    告清償及抵銷而歸於消滅，然被告仍持系爭本票聲請裁定強
    制執行，則原告提起確認被告持有原告所簽發系爭本票債權
    不存在，即屬有據，應予准許。
二、原告依民法第179條規定請求被告返還系爭本票原本，並主
　　張被告不得持系爭本票裁定對原告聲請強制執行：
  ㈠民法第民法第179條規定：「無法律上之原因而受利益，致他
    人受損害者，應返還其利益。雖有法律上之原因，而其後已
    不存在者，亦同。」系爭本票之債權既已歸於消滅，則被告
    持有系爭本票之法律原因已不存在，故原告依民法不當得利
    法律關係，請求被告返還系爭本票原本，亦屬有據，應予准
    許。
　㈡本件被告持原告所簽發系爭本票，向本院聲請本票裁定，經
    本院於110年7月28日以110年度司票字第3700號裁定准予強
    制執行，且經本院於110年9月23日以110年度抗字第207號裁
    定駁回原告之抗告而告確定，已為兩造所不爭執，並經本院
    調取上開本票裁定卷審閱無誤。然因本院上開准予強制執行
    本票裁定所示之本票債權，業已歸於消滅，故被告自不得再
    持本院上開准予強制執行之本票裁定聲請對原告之財產為強
    制執行，原告此部分之主張，為有理由。
三、兩造曾於108年2月16日簽訂系爭買賣契約，被告所應給付之
    583萬元買賣價款，尚餘買賣價金687,862元未付乙節，業如
    前述。而原告所積欠被告60萬元之票據債權經一部清償86,6
    56元之後，剩餘513,344元票據債權，原告再主張從上開剩
    餘之買賣價金加以抵銷，則原告就系爭買賣契約之價款自尚
    有174,518元（計算式：687,862-513,344＝174,518）尚可請
    求被告給付。而依系爭買賣契約第3條約定，被告應於108年
    2月26日一次付清。可知系爭價金給付定有期限，原告自亦
    得請求被告支付自108年2月27日起計算之法定遲延利息5%。
四、綜上，本件原告主張被告所持有原告所簽發系爭本票所生60
　  萬元票據債權已因清償及抵銷而歸於消滅，起訴請求確認系
    爭本票債權不存在，為有理由，故判決如主文第一項所示。
    又因系爭本票債權已經消滅，則原告依不當得利等規定主張
    被告應返還系爭本票及不得持本院110年度司票字第3700號
    裁定對原告強制執行，經核均屬有據，故判決如主文第二項
    、第三項所示。另本件就系爭土地之買賣價金，被告尚有尾
    款174,518元未付，故原告依系爭買賣契約約定及民法第367
    條、第229條第1項、第233條第1項之規定，請求被告給付原
    告174,518元外，及自108年2月27日起至清償日止，按年息5
    %計算之利息，亦有理由，故判決如主文第四項所示。
五、本件事證已經明確，兩造其餘主張舉證及攻擊防禦方法，核
　  與判決結果不生影響，故不一一論述。　
伍、結論：原告之訴為有理由，依民事訴訟法第78條，判決如主
    文。
中　　華　　民　　國　　111 　年　　9 　　月　　8 　　日
                  民事第二庭    法  官  李悌愷
正本係照原本作成。
如對本判決上訴，須於判決送達後20日內向本院提出上訴狀。如
委任律師提起上訴者，應一併繳納上訴審裁判費。
中　　華　　民　　國　　111 　年　　9 　　月　　8 　　日
                                書記官  廖春玉